臺灣高等法院臺南分院民事判決　94年度重上字第38號
上　訴　人　甲○○
訴訟代理人(1)張文嘉律師
　　　　　(2)曾怡靜律師
被　上訴人乙○○
　　　　　丙○○
前列二人共同
訴訟代理人(1)蘇新竹律師
　　　　　(2)張清富律師
上列當事人間請求確認抵押權存在等事件，上訴人對臺灣臺南地
方法院於中華民國94年6月8日所為第一審判決（93年度重訴字第
70號），提起上訴，並為部分訴之變更，本院（言詞辯論終結期
日：94年11月15日）判決如下：
    主      文
上訴及變更之訴均駁回。
第二審（含變更之訴部分）訴訟費用由上訴人負擔。
    事實及理由
一、【程序事項】：本件上訴人於原審及向本院提起上訴之初，
    聲明均係求為判決：(一)確認被上訴人【乙○○】於民國（
    下同）(1)83年9月21日以坐落台南市○區○○段573地號土地
    （下稱分割前系爭土地）為被上訴人【丙○○】設定第一
    順位抵押權新台幣（下同）120萬元；(2)84年1月5日以同筆
    土地設定第二順位抵押權50萬元；(3)84年2月28日以同筆土
    地設定第三順位抵押權120萬元；(4)84年12月22日以同筆土
    地設定第四順位抵押權70萬元；上述抵押權〈本金〉、〈利
    息〉、〈違約金〉等債權合計為4,969,409元。(二)被上訴人
    【乙○○】應給付上訴人780萬元，及自90年8月27日起至
    清償日止，按年息百分之5計算之利息（參見原審卷第3頁反
    面；本院卷第5、50-51頁）。嗣於本院最後準備程序期日之
    94年9月21日則具狀聲明求為判決：(一)確認被上訴人【乙
    ○○】於(1)83年9月21日以系爭分割前573地號土地為被上訴
    人【丙○○】設定第一順位抵押權120萬元；(2)84年1月5
    日以同筆土地設定第二順位抵押權50萬元；(3)84年2月28日
    以同筆土地設定第三順位抵押權120萬元；(4)84年12月22日
    以同筆土地設定第四順位抵押權70萬元；上述抵押權〈本金
    〉為360萬元及〈利息〉702,000元（期間自91年1月1日起至
    93年3月1日）之債權及抵押權之法律關係存在。(二)確認被上
    訴人【乙○○】對於被上訴人【丙○○】就系爭分割後
    573地號土地（下稱系爭甲土地）之徵收補償費提存款有6,6
    99,900元債權之法律關係存在。(三)被上訴人【乙○○】應
    給付上訴人780萬元，及自90年8月27日起至清償日止，按年
    息百分之5計算之利息。觀其先後之聲明，除請求(三)被上訴
    人【乙○○】應給付之本息不變外，關於確認之訴部分，
    已有所變更，然其請求仍以被上訴人間於90年8月22日簽立
    之《協議書》及被上訴人【乙○○】與上訴人於90年8月
    27日簽立之《協議書》內容為主張之核心，顯見其請求之基
    礎事實仍屬同一，合於【民事訴訟法】第255條第1項第2款
    之規定，況被上訴人又表示無意見（參見本院卷第64頁），
    顯已同意其變更，依【民事訴訟法】第446條第1項規定，自
    無不合。
二、【上訴人主張之事實】：本件上訴人起訴主張：被上訴人
    【乙○○】於(1)83年9月16日、(2)83年12月30日、(3)84年2月
    24日及(4)84年12月19日，先後向被上訴人【丙○○】借款
    120萬元、50萬元、120萬元及70萬元，並提供其所有分割前
    系爭573地號土地為被上訴人【丙○○】設定第1、2、3、
    4順位抵押權。嗣又於(5)84年12月23日及(6)85年4月26日先後
    向上訴人借款395萬元及386萬元，亦提供同筆土地設定第5
    順位抵押權予上訴人之子【宋斌宏】，設定第6順位抵押權
    予上訴人之女【宋叡芳】為擔保。然因被上訴人【乙○○
    】另向銀行借款而無力償還，恐銀行聲請拍賣前開土地，致
    土地遭賤價賣出，乃與上訴人約定將前開土地過戶至上訴人
    名下，經上訴人代繳【土地增值稅】及積欠之【地價稅】合
    計約130餘萬元後，於85年10月1日將前開土地過戶至上訴人
    名下。嗣上開土地因分割增加同段573-1地號（下稱系爭乙
    土地），經〈台南市政府〉先予徵收，補償費2,538,812元
    提存在〈臺灣臺南地方法院〉｛下稱〈臺南地院〉｝提存所
    。之後〈台南市政府〉又徵收系爭分割後之573地號土地（
    即系爭甲土地），補償費11,001,861元亦尚保留在〈台灣土
    銀台南分行〉｛下稱〈台南土銀〉｝「台南市土地徵收補償
    費保管專戶」內。依被上訴人【乙○○】向被上訴人【
    丙○○】借款時所約定計算〈利息〉及〈違約金〉之方式，
    算至91年6月1日止，被上訴人【丙○○】之債權額為〈本
    金〉3,600,000元、〈利息〉533,913元、〈違約金〉9,242,
    300元，合計為13,376,213元。被上訴人【丙○○】依拍
    賣抵押物裁定聲請執行系爭甲土地之徵收補償費11,001,861
    元，實際可獲分配10,976,258元，尚不足2,400,070元，因
    被上訴人【丙○○】未同時聲請執行系爭乙土地之徵收補
    償費2,538,812元，而該筆徵收補償費現尚提存在〈臺南地
    院提存所〉，就此不足額被上訴人【丙○○】尚可聲請執
    行系爭乙土地之徵收補償費，以資獲償。然被上訴人【乙
    ○○】先於90年8月22日與被上訴人【丙○○】簽立《協
    議書》約定：「甲方（丙○○－下同）照乙方（乙○○－下
    同）之意思將此筆土地提出法院拍賣、強制執行，所有之執
    行費用由乙方負擔，與甲方無關」、「拍賣之後甲方取回本
    利新台幣肆佰玖拾萬元，超過之部份歸乙方所有，但因拍賣
    產生之利息所得稅以十三％計算由甲方扣回」，嗣於90年8
    月27日又與上訴人簽立《協議書》約定：「甲方（即甲○○
    －下同）同意喜北段573地號市政府徵收後之補償費（不包
    含地上物補償）由第一順位（即丙○○）優先取得」、「甲
    方同意第一順位取得之金額所剩之餘額若超出新台幣七百八
    十萬元以上之金額歸還給乙方（乙○○），若不足皆由甲方
    承受，不得再有要求」，由上述約定內容觀之，可知系爭土
    地徵收補償費13,540,673元，其中4,969,409元歸被上訴人
    【丙○○】，780萬元歸上訴人，餘額及另筆地上物補償
    費歸被上訴人【乙○○】。乃因兩造均已知〈台南市政府
    〉將徵收系爭土地，而〈台南市政府〉係按土地公告現值加
    四成進行徵收，故簽訂《協議書》時三方均已知徵收價格為
    何，如被上訴人【丙○○】按原約定之〈本金〉、〈利息
    〉、〈違約金〉計算債權金額，則上訴人絕對無法獲得分配
    ，被上訴人【乙○○】更無餘額可領取，由此可知，協議
    之精神為被上訴人【丙○○】與上訴人各退一步，被上訴
    人【丙○○】、上訴人均僅能以協議之債權額參與分配，
    【丙○○】與上訴人分配後之餘額則歸【乙○○】所有，而
    非如上訴人所稱【丙○○】按借款時約定之計算標準全額分
    配受償後如有餘額，再由上訴人分配780萬元，如有餘額再
    歸【乙○○】。查被上訴人【丙○○】就系爭分割前喜北
    段573地號土地之第1、2、3、4順位抵押權對被上訴人【
    乙○○】之〈本金〉、〈利息〉、〈違約金〉之債權金額合
    計為4,969,409元，上訴人對被上訴人【乙○○】之債權
    金額為7,800,000元（二次借款加上上訴人代繳土增稅及地
    價稅合計約910萬元），而二筆土地徵收補償費合計為13,54
    0,673元，故上訴人應可取得7,800, 000元，以彌補付出約
    910萬元之損失，惟被上訴人【乙○○】無意由上訴人取
    得7,800,000元，於與被上訴人【丙○○】簽訂《協議書
    》後，為取得更多之分配餘額，不惜使上訴人之債權完全損
    失，遂罔顧先前所達成之協議，與【丙○○】串通，由被上
    訴人【丙○○】聲請支付命令，被上訴人【乙○○】則
    不對該支付命令提出異議，由【丙○○】以債權全額聲請分
    配，使上訴人屈居在後之抵押債權無法依照協議分得7,800,
    000元，而實際上被上訴人【乙○○】則取得補償費13,54
    0,673元扣除被上訴人【丙○○】分得之4,969,409元後之
    全部餘額，故上訴人實有請求確認被上訴人二人間抵押債權
    金額4,969,409元之必要與利益。為此，求為判決(一)確認被
    上訴人【乙○○】以系爭分割前573地號土地為被上訴人
    【丙○○】於(1)83年9月21日擔保120萬元設定之第一順位
    抵押權，(2)84年1月5日擔保50萬元設定之第二順位抵押權，
    (3)於84年2月28日擔保120萬元設定之第三順位抵押權，(4)84
    年12月22日擔保70萬元設定之第四順位抵押權，其抵押權〈
    本金〉、〈利息〉、〈違約金〉等債權合計為4,969,409元
    。(二)命被上訴人【乙○○】應給付上訴人780萬元及自90
    年8月27日起至清償日止，按年息百分之5計算之利息等語｛
    經原審判決上訴人敗訴後，上訴人提起上訴除仍聲明請求(三)
    命被上訴人【乙○○】應給付上訴人780萬元及自90年8月
    27日起至清償日止，按年息百分之5計算之利息外，關於確
    認之訴部分則主張依被上訴人【丙○○】僅得依與被上訴
    人【乙○○】所簽立之系爭《協議書》請求360萬元及自
    91年1月1日起至93年3月1日止之利息702,000元，餘額6,699
    ,900 元仍屬被上訴人【乙○○】所有等情，而【變更聲
    明】請求判決：(一)確認被上訴人【乙○○】於(1)83年9月
    21日以系爭分割前573地號土地為被上訴人【丙○○】設
    定第一順位抵押權120萬元；(2)84年1月5日以同筆土地設定
    第二順位抵押權50萬元；(3)84年2月28日以同筆土地設定第
    三順位抵押權120萬元；(4)84年12月22日以同筆土地設定第
    四順位抵押權70萬元；上述抵押權〈本金〉僅為360萬元及
    〈利息〉僅為702,000元（期間自91年1月1日起至93年3月1
    日止）之債權及抵押權之法律關係存在。(二)確認被上訴人
    【乙○○】對於被上訴人【丙○○】就系爭分割後573地
    號土地（即系爭甲土地）之徵收補償費提存款有6,699,900
    元債權之法律關係存在｝。
三、【被上訴人抗辯之事實】：被上訴人則以：本件上訴人既自
    認系爭土地第五順位抵押權之權利人為【宋斌宏】，第六順
    位抵押權之權利人為【宋叡芳】，均無上訴人之名義。則本
    件系爭土地之抵押權若經拍賣後，有影響權益者為抵押權人
    【宋斌宏】及【宋叡芳】，而非上訴人，則上訴人提起本訴
    ，應屬欠缺權利保護要件。況且，被上訴人【丙○○】對
    被上訴人【乙○○】之四筆借款，業經被上訴人【丙○
    ○】聲請原法院核發支付命令確定，上訴人就業經支付命令
    確定之被上訴人【丙○○】與被上訴人【乙○○】間之
    債權，再行提起確認之訴，有違【民事訴訟法】第249條第1
    項第7款之規定。而確認之訴，應以法律關係為訴訟標的，
    本件依上訴人之聲明應為「事實認定問題」，並非「法律關
    係」，上訴人訴請確認，自不合法。又上訴人於另案提起債
    務人異議之訴事件時，亦提出系爭90年8月22日之協議書，
    主張【乙○○】及【丙○○】藉由法律程序，朋比瓜分拍賣
    抵押物之所得，顯已違誠信原則云云，但經鈞院認無可採，
    則上訴人再提起本訴而為相反之主張，實非合法。且依抵押
    權設定契約書均有〈本金〉、〈利息〉、〈違約金〉之記載
    ，復經登記在案，上訴人訴請確認亦無理由。抑有進者，本
    件抵押物業經拍賣並分配價金完畢，足見系爭土地之抵押權
    應已不存在，上訴人請求確認已不存在之抵押權，實係確認
    已過去之法律關係，應不足採。且上訴人在被上訴人【丙
    ○○】聲請拍賣抵押物時，若對【丙○○】分配金額不同意
    時，應依強制執行法規定聲明異議及提起分配表異議之訴。
    再者，被上訴人【乙○○】係分別與被上訴人【丙○○
    】及上訴人簽訂《協議書》，則各該《協議書》之效力應分
    別存在於被上訴人【乙○○】與被上訴人【丙○○】間
    ，及被上訴人【乙○○】與上訴人間。被上訴人【乙○
    ○】與【丙○○】及上訴人，應分別受各該《協議書》之
    拘束。【乙○○】與【丙○○】間之協議，可因一方之違約
    ，而他方可解約，同理，【乙○○】與上訴人間之協議，亦
    可因一方之違約，而由另一方解約。上訴人將二份《協議書
    》合併為請求，顯然侵害各該協議書當事人之權益，而無理
    由。又上訴人主張被上訴人【丙○○】與被上訴人【乙
    ○○】間之抵押債權僅490萬元，但依上訴人於90年8月27日
    與被上訴人【乙○○】所簽立之《協議書》第（三）項僅
    載明上訴人同意第一順位取得之金額所剩之餘額，並未記載
    第一順位之抵押債權額為490萬元，則上訴人主張第一順位
    之抵押債權額為490萬元，顯無根據。且依該協議真意，係
    上訴人同意，若抵押物拍賣後第一順位抵押權人能受滿足清
    償，而其餘額超過780萬元時，上訴人願將超過780萬元之部
    分給被上訴人【乙○○】，並非被上訴人【乙○○】要
    給上訴人780萬元。審酌提供抵押之系爭土地早於85年間即
    過戶給上訴人，且雙方當時約定5年間若被上訴人【乙○
    ○】未能清償對上訴人之債務，則該土地屬上訴人所有。嗣
    至90年間因被上訴人【乙○○】未能清償債務，雙方乃於
    90年8月27日協議，由上訴人將所持債權憑證支票660萬元歸
    還被上訴人【乙○○】等情，堪認90年8月27日雙方協議
    時，已約定被上訴人【乙○○】對上訴人之債務，因系爭
    土地移轉給上訴人「抵債」而消滅。此觀上訴人協議時將債
    權憑證支票返還，且約定若有不足，皆由上訴人承受不得再
    有要求等情即明。顯然雙方自該協議成立後已無債務。則上
    訴人再要求被上訴人【乙○○】給付780萬元，亦屬無據
    等語，資為抗辯。
四、【兩造不爭執之事實】（參見原審卷第109-110頁；本院卷
    第43-44頁）：
（一）被上訴人【乙○○】分別於下列時間向被上訴人【丙
      ○○】借貸如下金額：
    (一)83年9月17日：120萬元；
    (二)83年12月30日：50萬元；
    (三)84年2月25日：120萬元；
    (四)84年4月12日：70萬元。
      並提其所有分割前系爭坐落台南市○區○○段573地號土
      地予被上訴人【丙○○】設定第1、2、3、4順位抵押權
      登記。
（二）被上訴人【乙○○】復於如下時間向上訴人借貸如下金
      額：
    (五)84年12月23日：395萬元；
    (六)85年4月26日：386萬元；
      並提供分割前系爭土地設定第5順位抵押權登記予上訴人
      之子【宋斌宏】，設定第6順位抵押權登記予上訴人之女
      【宋叡芳】｛參見原審卷第33頁｝。
（三）分割前系爭573地號土地因分割增加系爭乙土地，〈臺南
      市政府〉先徵收系爭乙土地，補償款為2,538,812元提存
      於〈臺南地院提存所〉｛參見原審卷第83頁《土地登記謄
      本》、第7頁《提存通知書》影本｝。嗣〈台南市政府〉
      又徵收系爭甲土地，補償款11,001,861 元，尚保留在〈
      台南土銀〉「台南市土地徵收補償費保管專戶」內｛參見
      原審卷第82頁《土地登記謄本》、第8-9頁《保管通知書
      》影本｝。
（四）債權人即被上訴人【丙○○】對債務人即上訴人和被上
      訴人【乙○○】以〈臺南地院〉91年度執字第14333號拍
      賣抵押物強制執行事件，執行標的為系爭甲土地之11,001
      ,861 元徵收補償費提存款，原審執行法院於91年6月1日
      製作分配表，上訴人就前開執行事件曾對被上訴人【丙
      ○○】提起債務人異議之訴｛〈臺南地院〉91年度訴字第
      1887號、本院92年度上字第69號、最高法院92年度台上字
      第2772號｝，業於92年12月25日受敗訴判決確定。原審執
      行法院另行於93年2月10製作分配表，被上訴人【丙○
      ○】自系爭甲土地之徵收補償費提存款11,001,900元（含
      徵收補償款之提存利息），受償11,001,900元（含執行費
      25,642元及抵押債權額10,976,258元），尚不足受償2,40
      0,070元（含抵押債權不足受償額為2,399,955元及支付命
      令程序費用115元）｛參見原審執行法院前開執行案卷｝
      。
五、【兩造爭執之事實】：上訴人主張被上訴人二人間關於系爭
    分割前573地號土地所設定之四順位抵押權所擔保之債權額
    僅為〈本金〉360萬元及〈利息〉702,000元，被上訴人【
    乙○○】應給付伊780萬元本息等情，已為被上訴人所否認
    ，並以前揭各情詞置辯，經查：
（一）我國實務上目前就人民之訴權，採具體訴權說（即權利請
      求權說），認當事人對法院請求為利己判決之要件為權利
      保護要件，其內涵包括：當事人適格、權利保護之必要、
      為訴訟標的法律關係等三要件，前二者為訴訟上權利保護
      要件，後者為實體上權利保護要件。其中所謂「權利保護
      之必要」，為客觀訴之利益，即原告提起之訴訟，就為訴
      訟標的之法律關係應有請求法院判決之現實上必要，即在
      法律上有受判決之現實利益，此乃因國家允許人民利用訴
      訟制度之要件，若與自己無利益或依訴之內容不能直接解
      決其私法上權利之紛爭者，即不能認為該訴有保護之必要
      。在確認法律關係之訴訟型態，原告起訴之權利保護必要
      之要件，即係【民事訴訟法】第247條第1項前段規定之「
      非原告有即受確認判決之法律上利益」，所謂「即受確認
      判決之法律上利益」，指因法律關係之存否不明確，致原
      告在私法上之地位有受侵害之危險，此項危險得以對於被
      告之確認判決除去之，苟具備前開要件，即得謂有即受確
      認判決之法律上利益｛〈最高法院〉42年台上字第1031號
      判例參照｝。又所謂「法律關係」，係指權利義務之關係
      而言，權利義務之存在與否，固為法律關係，即權利義務
      之內容範圍，亦不失為法律關係。查本件上訴人【變更聲
      明】請求(一)確認被上訴人【乙○○】於(1)83年9月21日
      以分割前系爭573地號土地為被上訴人【丙○○】設定
      第一順位抵押權120萬元；(2)84年1月5日以同筆土地設定
      第二順位抵押權50萬元；(3)84年2月28日以同筆土地設定
      第三順位抵押權120萬元；(4)84年12月22日以同筆土地設
      定第四順位抵押權70萬元；上述抵押權〈本金〉為360萬
      元及〈利息〉702,000元（期間自91年1月1日起至93年3
      月1日止）之債權及抵押權之法律關係存在；及(二)確認被
      上訴人【乙○○】對於被上訴人【丙○○】就分割後
      系爭573地號土地之徵收補償費提存款有6,699,900元債權
      之法律關係存在；既係以法律關係為確認之訴之訴訟標的
      ，合於【民事訴訟法】第247條第1項前段規定，自無不合
      。又上訴人提起本件確認之訴，乃源於兩造就系爭土地所
      擔保之抵押債權額之爭執，如不訴請確認，則上訴人能否
      依其與被上訴人【乙○○】簽立之系爭《協議書》受償
      ？被上訴人【丙○○】就系爭乙土地之徵收補償款2,53
      8,812元能否聲請強制執行？得受償之範圍如何？於兩造
      間仍存有爭執而無從確定，致上訴人在私法上之地位即有
      受侵害之危險，是以系爭抵押權縱因被上訴人【丙○○
      】實行而消滅，仍難認上訴人無請求確認其抵押債權額之
      必要，又上開不安之狀態既仍為兩造現尚存在之爭執，則
      縱系爭抵押權已因拍賣清償而消滅，上訴人提起本件確認
      之訴，用以排除此項危險，並非確認業已過去之法律關係
      ，與【民事訴訟法】第247條第1項規定意旨並無不合，不
      得謂其無即受確認判決之利益，且其當事人適格又無欠缺
      ，亦難謂無權利保護之必要。被上訴人以上訴人非分割前
      系爭573地號土地之抵押權人，而謂上訴人提起本件訴訟
      欠缺權利保護要件云云，尚無可取。又被上訴人【丙○
      ○】就其對被上訴人【乙○○】之前開借款債權，固經
      聲請原審法院核發90年促字第46665號支付命令，並於90
      年12月18日確定，有原審法院該支付命令案卷足憑，復為
      兩造所不爭，然其既判力僅發生於被上訴人間，上訴人既
      非【民事訴訟法】第401條所定為既判力效力所及之人，
      則上訴人提起本件確認之訴，應無【民事訴訟法】第249
      條第1項第7款所定起訴不合法之情形。
（二）按關於債務人異議之訴之性質，在學理上固有「確認訴訟
      說」（即確認執行名義所示之實體上請求權不存在）、「
      給付訴訟說」（即認為債務人異議之訴在請求債權人不執
      行，即請求債權人不作為之訴）、「救濟訴訟說」（即兼
      具確定實體權力及不許強制執行二功能）及「形成訴訟說
      」（即認為債務人對執行名義所示之請求權，如具有實體
      法上之異議事由時，發生屬於訴訟法上形成性質之異議權
      ，基於此種異議權得排除執行名義之執行力），然「形成
      訴訟說」則為現學界及實務之通論。依「形成訴訟說」之
      見解，債務人異議之訴係以程序法上之異議權為訴訟標的
      ，其判決對於債權人與債務人間債權實體關係並無既判力
      。故本件上訴人於提起本訴前，雖曾對被上訴人【丙○
      ○】提起債務人異議之訴，與本件上訴人原請求之〔訴之
      聲明〕：確認被上訴人【乙○○】以分割前系爭573地
      號土地為被上訴人【丙○○】於(1)83年9月21日擔保120
      萬元設定之第一順位抵押權，(2)84年1月5日擔保50萬元設
      定之第二順位抵押權，(3)於84年2月28日擔保120萬元設定
      之第三順位抵押權，(4)84年12月22日擔保70萬元設定之第
      四順位抵押權，其抵押權〈本金〉、〈利息〉、〈違約金
      〉等債權合計為4,969,409元，及在本院【變更聲明】請
      求：(一)確認被上訴人【乙○○】於(1)83年9月21日以分
      割前系爭573地號土地為被上訴人【丙○○】設定第一
      順位抵押權120萬元；(2)84年1月5日以同筆土地設定第二
      順位抵押權50萬元；(3)84年2月28日以同筆土地設定第三
      順位抵押權120萬元；(4)84年12月22日以同筆土地設定第
      四順位抵押權70萬元；上述抵押權〈本金〉為360萬元及
      〈利息〉702,000元（期間自91年1月1日起至93年3月1日
      止）之債權及抵押權之法律關係存在。(二)確認被上訴人
      【乙○○】對於被上訴人【丙○○】就分割後系爭573
      地號土地之徵收補償費提存款有6,699,900元債權之法律
      關係存在；先後兩訴間雖具原因與結果之依附關係，然因
      並非同一訴訟標的，即非同一事件，自無既判力之問題。
      又爭點效源於誠信原則，訴訟當事人於民事訴訟程序中亦
      有誠信原則適用，已為學說所肯認。而爭點效係指在前案
      中訴訟標的法律關係以外之主要爭點，經法院為判斷者，
      基於誠信原則，當事人不得為相反之主張。爭點效於我國
      民事訴訟實務，尚乏法律條文依據，而最高法院亦未做成
      具拘束力之判例。雖基於誠信原則或禁反言法理，本院認
      為爭點效之理論於民事訴訟程序應有其適用。但所謂在前
      案中理由之判斷具拘束力者，應具備五項要件，即：
    (一)前訴請求之當否於判斷過程中，於前訴中已成為主要的爭
      點事項；
    (二)當事人在前訴中，就該爭點已充分為主張與舉證；
    (三)法院就該爭點已為實質上判斷；
    (四)前訴訟與後訴之訟爭利益須相等或前訴之訴訟利益較大；
    (五)當事人加以援用者。
      本件被上訴人抗辯稱：上訴人前案提起債務人異議之訴事
      件時，亦提出系爭90年8月22日之《協議書》，主張被上
      訴人【乙○○】及【丙○○】藉由法律程序，朋比瓜
      分拍賣抵押物之所得，顯已違誠信原則云云，惟經本院92
      年度上字第69號判決理由中認其無可採，上訴人自不得於
      本訴訟為相反之主張云云。然查兩造就系爭90年8月22日
      之《協議書》內容於前案債務人異議之訴之訴訟程序中並
      未成為主要的爭點事項，且就該《協議書》之內容，亦未
      為實質之認定，有本院依職權調取之原審法院91年度訴字
      第1887號（含本院92年度上字第69號、最高法院92年度台
      上字第2772號）案卷可稽，自無前述所謂爭點效理論適用
      之餘地。是以，上訴人以系爭90年8月22日之《協議書》
      內容，為上開〔訴之聲明〕之確認，應無違反誠信原則或
      禁反言情事，被上訴人所為上開抗辯，委無可取。
（三）上訴人原主張：被上訴人二人於90年8月22日簽訂系爭《
      協議書》，則渠等二人間之借款債權、債務關係，應依《
      協議書》之約定，被上訴人【丙○○】對被上訴人【
      乙○○】之債權金額為490萬元，加上因拍賣產生之利息
      所得稅以13％計算之補償，其〈本金〉、〈利息〉、〈違
      約金〉等債權，合計為4,969,409元等情，為被上訴人所
      否認，並以被上訴人【乙○○】因未能於90年12月31日
      以前給付被上訴人【丙○○】490萬元，被上訴人【
      丙○○】即以此為由向被上訴人【乙○○】表示，系爭
      90年8月22日之《協議書》作廢等語為辯。按和解固有使
      當事人所拋棄之權利消滅及使當事人取得和解契約所訂明
      權利之效力，惟若雙方當事人合意解除和解契約時，即溯
      及失其效力，雙方當事人之債權債務之法律關係，應回復
      成立協議以前之狀態。經查：被上訴人二人雖於90年8月2
      2日簽訂《協議書》，惟因被上訴人【乙○○】未依該
      《協議書》約定於90年12月31日以前給付被上訴人【丙
      ○○】490萬元，此為被上訴人等所不爭，而依被上訴人
      【丙○○】所稱：「90年12月31日以前，我有口頭向乙
      ○○表示，若我沒有辦法拿到錢，我要將該協議作廢，當
      時有以電話通知。我是要逼乙○○還錢。」等語（參見原
      審卷第172頁），佐以被上訴人【乙○○】陳稱：「我
      先生（即王明芳）預計於九十年十二月三十一日前全部清
      償，但丙○○嗣後表示不願意，並表示我不清償借款，該
      協議書已經不存在，所以就沒有照該協議書。」等語（參
      見原審卷第128頁）及被上訴人【乙○○】之夫【王明
      芳】證稱：「我們是有約定以十二月三十一日前清償，但
      我們沒有清償，所以丙○○表示他已經等了八年了，他不
      要再等了，所以法律程序他要自己跑，該協議書也不存在
      了。」等語（參見原審卷第131頁），足認被上訴人【
      丙○○】已向被上訴人【乙○○】表示系爭《協議書》
      作廢。嗣被上訴人【丙○○】則於91年5月7日以原審法
      院90年度拍字第3010號拍賣抵押物確定裁定及90年度促字
      第46665號確定支付命令為執行名義，並檢具抵押權設定
      契約書及他項權利證明書，向原審執行法院聲請執行系爭
      甲土地之徵收補償費，且載明其請求執行之金額為：【乙
      ○○】應給付【丙○○】360萬元，及(1)其中120萬元自83
      年9月17日起；(2)其中50萬元自83年12月30日起；(3)其中
      120萬元自84年2月25日起；(4)其中70萬元自84年4月12日
      起，均至清償日止，按年息百分之2計算之〈利息〉，暨
      (1)其中120萬元自83年12月17日起；(2)其中50萬元自84年3
      月31日起；(3)其中120萬元自84年5月25日起；(4)其中70萬
      元自85年3月20日起，均至清償日止，每月3分計算之違約
      金（參見原審執行法院91年度執字第14333號拍賣抵押物
      強制執行案卷第2-26頁），而其請求執行之金額即為原審
      90年度促字第46665號確定支付命令之內容（參見原審卷
      第101頁支付命令影本；原審90年度促字第46665號支付命
      令卷案），而原審執行法院依渠等二人間原抵押權所擔保
      之債權額即被上訴人【丙○○】聲請強制執行之債權金
      額，於91年6月1日作成分配表（參見原審執行法院上開執
      行案卷第53-55頁），並送達予被上訴人【乙○○】，
      被上訴人【乙○○】收受該分配表送達，對被上訴人
      【丙○○】依原抵押權所擔保之債權額即請求強制執行之
      金額，具狀表示無意見｛參見原審執行法院上開執行案附
      被上訴人【乙○○】93年2月11日陳報狀｝，足見被上
      訴人【乙○○】對被上訴人【丙○○】表示系爭《協
      議書》作廢乙節，應已默認，而有合意解除系爭協議之意
      。此與【民法】第738條所定單方當事人撤銷和解之規定
      有間。上訴人以被上訴人【乙○○】與其夫【王明芳】
      及被上訴人【丙○○】關於【丙○○】表示系爭《協議
      書》作廢之時間、地點及方式之陳述不符，即認系爭《協
      議書》之效力仍應存在云云，並無可採。因此，被上訴人
      【丙○○】以其與被上訴人【乙○○】原借貸之約定
      內容請求強制執行，應無不合，自非私下向被上訴人【
      乙○○】求償。又被上訴人間所簽立之上開《協議書》第
      3項約定，係承第1、2項約定而來，並非被上訴人間另行
      約定由被上訴人【乙○○】私下清償債務之日期，觀其
      全部文義，應在要求被上訴人【乙○○】配合執行程序
      之進行，勿為無謂之拖延，使被上訴人【丙○○】能早
      日獲償。上訴人以：被上訴人【丙○○】不得以【乙○
      ○】未於90年12月31日以前向其清償，而主張該《協議書
      》第2項限定債權金額之約定失效云云，顯屬無據。又上
      訴人另以：被上訴人【丙○○】於90年12月31日以後猶
      向伊表明所欲取得者僅係上開《協議書》所載之490餘萬
      元云云，而主張上開《協議書》第2項約定之金額仍屬有
      效（參見本院卷第5-6頁），既與上開事實不符，自無可
      取。再者，被上訴人間所簽立之上開《協議書》既經雙方
      合意解除，則上訴人猶援引該《協議書》第3項之約定，
      主張被上訴人等間之債務已更新為「本金三百六十萬元再
      以銀行利率年息九厘加計利息」，被上訴人【丙○○】
      僅得對被上訴人【乙○○】「按本金三百六十萬元再以
      銀行利率年息九厘加計利息。」為清償債務之請求，而不
      得再依原借款約定之條件對被上訴人為請求云云，亦無可
      取。則上訴人執此變更主張被上訴人間就系爭土地所擔保
      之抵押債權額為〈本金〉360萬元及〈利息〉702,000元云
      云，自屬無據。至於兩造在法庭外如何協調，然既未能成
      立，自不能因此即謂被上訴人【丙○○】有同意僅受償
      490萬元之事實，否則，被上訴人【丙○○】已於93年3
      月3日向原審執行法院領取上開分配款（金額合計為11,04
      0,563元－參見原審執行法院上開執行卷附發還領款收據
      ），何以就與上訴人間清償債務之訴訟（原審93年度訴字
      第145號）仍續進行，至94年7月21日仍由原審判決上訴人
      敗訴，而命上訴人應同意被上訴人【丙○○】領取原審
      法院88年度存字第2359號提存事件提存之金額（參見原審
      93年度訴字第145號清償債務案卷）？是以上訴人所舉證
      人【楊春能】，即無再予訊問之必要。而原審執行法院依
      被上訴人【丙○○】聲請執行之金額於91年6月1日作成
      之分配表（利息及違約金均算至該日為止）所列計被上訴
      人【丙○○】所得請求之金額為13,376,213元，因之，
      上訴人猶以被上訴人等於90年8月22日簽訂之系爭《協議
      書》，請求確認渠等二人就分割前系爭573地號土地所設
      定第1、2、3、4順位抵押權之〈本金〉僅有360萬元及〈
      利息〉僅有702,000元之法律關係存在，即無可取。
（四）按債權人受領他種給付以代原定之給付者，其債之關係消
      滅，【民法】第319條定有明文。此項規定為學說上所謂
      之「代物清償」，而代物清償係一種消滅債之方法，故債
      權人與債務人間授受他種給付時，均須有以他種給付代原
      定給付之合意，代物清償始能認為成立。查本件依上訴人
      與被上訴人【乙○○】於90年8月27日簽立之《協議書
      》內容：「‧‧‧（三）甲方（指上訴人）同意：第一順
      位取得之金額所剩之餘額，若超出新台幣柒佰捌拾萬以上
      之金額歸還給乙方｛指被上訴人【乙○○】｝。若不足
      皆由甲方承受不得再有要求。」之文義觀之，兩造並無以
      分割前系爭土地所有權移轉登記以代清償借款之合意，否
      則即無須為上開協議（三）之約定，而被上訴人又未能舉
      證證明將分割前系爭573地號土地移轉給上訴人係用以「
      抵債」而消滅原有債務之事實，是以被上訴人【乙○○
      】抗辯伊與上訴人間之系爭借款，因代物清償而消滅云云
      ，自屬無據。又按稱和解者，謂當事人約定，互相讓步，
      以終止爭執或防止爭執發生之契約；是和解有使當事人所
      拋棄之權利消滅及使當事人取得和解契約所定明權利之效
      力；【民法】第736條、第737條分別定有明文。是以和解
      契約成立後，應依該和解創設之法律關係以定當事人間之
      債權及債務關係。而和解之本質，究為創設，抑為認定，
      應依和解契約之內容定之；當事人以他種之法律關係或以
      單純無因性之債務約束等，替代原有之法律關係時，屬於
      創設；否則，以原來而明確之法律關係為基礎而成立和解
      時，則屬認定。準此，和解內容，倘以他種法律關係替代
      原有法律關係者，則係以和解契約創設新法律關係，故債
      務人如不履行和解契約，債權人應依和解創設之新法律關
      係請求履行，不得再依原有法律關係請求給付｛〈最高法
      院〉83年台上字第620號判例參照｝。查上訴人與被上訴
      人【乙○○】之借貸關係，因被上訴人【乙○○】無
      法依約定清償，乃於90年8月27簽立系爭《協議書》，依
      系爭《協議書》約定內容之記載，上訴人同意系爭甲土地
      之徵收補償款，由另一債權人即被上訴人【丙○○】優
      先受償，經【丙○○】受償後，所剩餘額於780萬元範圍
      內由上訴人受償，逾780萬元部分，則返還被上訴人【
      乙○○】，若有不足780萬元部分，則上訴人不得再請求
      被上訴人【乙○○】清償。是上訴人因被上訴人【乙
      ○○】無資力清償借款，放棄原借貸契約所得請求之金額
      ，改以就系爭甲土地徵收補償款求償，並由系爭甲土地之
      第一順位抵押權人受償後，就餘額未逾780萬元部分，始
      由上訴人受償，若有不足，上訴人則不得再向被上訴人
      【乙○○】請求給付，系爭《協議書》約定之內容已代替
      渠等間原有借貸契約所定之法律關係，核其性質為上訴人
      與被上訴人【乙○○】間就上開債務履行清償之方式及
      範圍所為和解，揆諸前揭說明，此和解本質應係創設，上
      訴人與被上訴人【乙○○】間就原借款之清償方式及範
      圍，應依系爭《協議書》之約定為之。
（五）再者，依上訴人與被上訴人【乙○○】於90年8月27日
      簽立之系爭《協議書》之內容，並未記載就系爭甲土地徵
      收補償款，第一順位抵押權人即被上訴人【丙○○】得
      優先受償之金額為何？亦未載明以被上訴人【乙○○】
      與被上訴人【丙○○】於90年8月22日簽立之《協議書
      》內容為其條件，而依證人即上訴人與被上訴人【乙○
      ○】於90年8月27日簽立系爭《協議書》之見證人【王陳
      阿珠】在原審證稱：「（法官問：當初是否有談第一胎是
      多少錢？」不清楚‧‧‧」「（原告訴訟代理人：請問證
      人當時有無提到補償金若第一胎還不夠時，要如何處理？
      ）當時他們有計算補償金可以有多少錢，但沒說第一胎有
      欠多少錢。」等語（參見原審卷第55-56頁），亦不足證
      明上訴人與被上訴人【乙○○】簽立上開《協議書》時
      已約明順位在前之抵押權人即被上訴人【丙○○】僅受
      償490萬元，則上訴人主張「協調時，丙○○有說他只拿
      四百九十萬元」云云（參見原審卷第57頁），復主張：「
      ‧‧‧此協議書所指『第一順位取得之金額』即為丙○○
      於九十年八月二十二日與乙○○所訂協議書之債權金額‧
      ‧‧」云云（參見原審卷第94頁反面-95頁），均屬無據
      ，而不足採。況且，被上訴人【乙○○】、【丙○○
      】所簽立系爭90年8月22日《協議書》，業經雙方合意解
      除，已如前述。則上訴人與被上訴人【乙○○】於90年
      8月27日簽立之系爭《協議書》所載之第一順位債權人【
      丙○○】得受償之金額，自應以實際受清償之金額為準。
      查系爭甲土地之徵收補償費11,001,900元（含徵收補償款
      之提存利息），經被上訴人【丙○○】以原審執行法院
      91年度執字第14333號事件強制執行後，其抵押債權受分
      配10,976,258元，加計優先受償之執行費25,640元，並無
      餘額可供上訴人受領清償，此有上訴人提出之原審執行法
      院91年6月1日作成之《強制執行金額計算書分配表》（影
      本‧參見原審卷第10-11頁）可稽。而上開分配確定之金
      額乃為被上訴人【丙○○】應受償之債權額，上訴人主
      張被上訴人【乙○○】與【丙○○】串通，使伊無法
      受分配780萬元乙節，並未能舉證以實其說，自難遽認被
      上訴人【丙○○】所受之上開分配額中有實由被上訴人
      【乙○○】所取得者。則上訴人於上開徵收補償款分配
      確定後，猶請求確認被上訴人【乙○○】對於被上訴人
      【丙○○】上開徵收補償款有6,699,900元債權之法律
      關係存在，委無可採。而依上訴人與被上訴人【乙○○
      】於90年8月27簽立之《協議書》第（三）項所約定之上
      開內容觀之，上訴人係同意就先順位之抵押權人受償餘額
      受償780萬元，非謂被上訴人【乙○○】另負有對上訴
      人清償780萬元之債務之意，且上訴人對未足受償之金額
      ，即不得再向被上訴人【乙○○】請求給付。因之，上
      訴人主張依其與被上訴人【乙○○】於90年8月27簽立
      之系爭《協議書》內容，對被上訴人【乙○○】有780
      萬元之債權存在云云，並無可取。何況，上開《協議書》
      第（三）項約定之內容，並無確定之給付期限，則上訴人
      請求自系爭《協議書》簽立之日期起算法定遲延利息，亦
      屬無據。從而，上訴人依其與被上訴人【乙○○】簽立
      之系爭《協議書》，請求被上訴人【乙○○】應給付78
      0萬元及自90年8月27日起至清償日止，按年息百分之5計
      算之利息，自屬無據，洵難准許。
六、綜上所述，上訴人依被上訴人【乙○○】於90年8月22日
    與被上訴人【丙○○】及於同年月27日與上訴人分別簽立
    之《協議書》，請求(三)被上訴人【乙○○】應給付780萬
    元及自90年8月27日起至清償日止，按年息百分之5計算之利
    息，並非正當，要難准許；原審就此部分因而為上訴人敗訴
    之判決，核無不合；上訴意旨就此部分指摘原判決為不當，
    而聲明廢棄，為無理由，應予駁回。又上訴人循上開《協議
    書》之約定內容，【變更聲明】請求(一)確認被上訴人【乙
    ○○】於(1)83年9月21日以系爭分割前573地號土地為被上訴
    人【丙○○】設定第一順位抵押權120萬元；(2)84年1月5
    日以同筆土地設定第二順位抵押權50萬元；(3)84年2月28日
    以同筆土地設定第三順位抵押權120萬元；(4)84年12月22日
    以同筆土地設定第四順位抵押權70萬元；上述抵押權〈本金
    〉僅為360萬元及〈利息〉僅為702,000元（期間自91年1月1
    日起至93年3月1日止）之債權及抵押權之法律關係存在；及
    (二)確認被上訴人【乙○○】對於被上訴人【丙○○】就
    系爭分割後573地號土地（即系爭甲土地）之徵收補償費提
    存款有6,699,900元債權之法律關係存在，亦非正當，不應
    准許，應予駁回。
七、兩造其餘攻擊或防禦方法及舉證，均不影響本院所為前開論
    斷，爰不再一一予以審論，附此敘明。
八、據上論結，本件上訴及變更之訴均為無理由，依民事訴訟法
    第449條第1項、第78條，判決如主文。
中　　華　　民　　國　　94　　年　　11　　月　　29　　日
                  民  事  第  五  庭
                    　　  審判長法官  張  世  展
                                法官  吳  上  康
                                法官  蘇  清  恭
上列正本係照原本作成。
上訴人如對本判決上訴，須於判決送達後20日內向本院提出上訴
狀（須附繕本2份）；未表明上訴理由者，應於上訴後20日內向
本院提出理由書（須附繕本2份）。
中　　華　　民　　國　　94　　年　　11　　月　　29　　日
                          法院書記官  魏  芝  雯
【附記】：
民事訴訟法第466條之1：
I對於第二審判決上訴，上訴人應委任律師為訴訟代理人。但上
  訴人或其法定代理人具有律師資格者，不在此限。
II上訴人之配偶、三親等內之血親、二親等內之姻親，或上訴人
  為法人、中央或地方機關時，其所屬專任人員具有律師資格並
  經法院認為適當者，亦得為第三審訴訟代理人。
